臺灣高等法院刑事判決　　　　　　　　　　　　　九十年度上更(一)字第九五一號
　　上　訴　人
　　即　被　告　丙○○
　　選任辯護人　柯士斌
　　　　　　　　葉民文
右上訴人因殺人未遂案件，不服台灣基隆地方法院八十九年度訴字第六四三號，中華
民國九十年三月二日第一審判決（起訴案號：台灣基隆地方法院檢察署八十九年度偵
字第三二八一號、偵緝字第二三三號），提起上訴，本院判決後，經最高法院發回更
審，本院判決如左：
    主  文
原判決關於殺人未遂部分撤銷。
丙○○殺人未遂，處有期徒刑伍年拾月。
    事  實
一、丙○○於民國（下同）八十七年間，向陳仁森（已歿）以新台幣（下同）五十萬
    元代價，購入手槍十支（含彈匣十六個）及子彈二百廿九顆，未經許可而持有之
    （違反槍砲彈藥刀械管制條例部分，業經本院九十年度上訴字第一三六二號判決
    確定）。丙○○於基隆市世紀遊藝場、延昌遊藝場擔任圍事，因與幫派份子綽號
    「碗仔」之劉永安結下仇怨，劉永安於八十九年四月十五日凌晨二時許，唆眾同
    時在世紀、延昌二家遊藝場砸店，丙○○為圖報復，遂攜帶義大利貝瑞塔廠製之
    手槍一支（即附表所示）、子彈十五顆，駕駛白色自用小客車，於同日凌晨三時
    三十五分，抵達「碗仔」經常出入之基隆市○○區○○街九十四號之一大酒缸茶
    莊，明知店內有丁○○、甲○○坐在茶几旁，竟基於殺人之故意，持槍朝店內之
    玻璃門窗射擊六發子彈，欲置屋內丁○○、甲○○於死地，而擊中丁○○之右手
    掌、右大腿、右腳底，甲○○則未受傷，丙○○隨即駕車逃逸，現場遺留有彈頭
    、彈殼各四顆。丁○○經送醫急救，始倖免於難。
二、丙○○於案發後，自知難逃警方逮捕，遂在四十八小時內，先後找綽號「老虎」
    之詹楊生及陳正杰頂罪，該二人先是不置可否，嗣陳正杰於同年四月十七日上午
    ，偕同女友陳秋櫻前往丙○○位於基隆市○○路二０五巷十六弄六號四樓住處商
    洽，丙○○乃軟硬兼施，或謂槍擊案係因陳正杰而起，或稱陳正杰若不願扛下此
    案，日後別想在基隆居住，並訴諸利誘，允諾按月給予安家費及負責律師費用、
    交保金等語，教唆陳正杰出面頂替以隱匿其犯行。陳正杰因受其唆使及金錢之引
    誘，竟基於使丙○○犯行隱匿之意圖，於同日（即十七日）收受丙○○交付之澳
    大利亞克拉克一七型制式手槍而持有之，並於同日下午三時許，前往基隆市警察
    局刑警隊投案自承犯下上開槍擊案，且帶警至其位於基隆市○○○街二七五號三
    樓住處取出上開制式手槍一支。嗣經移案機關將現場扣案之彈頭、彈殼各四發及
    制式澳大利亞製克拉克一七型手槍一支，送往內政部警政署刑事警察局鑑定結果
    ，發現子彈雖係同一支手槍（指丙○○所持犯罪之手槍）所擊發，卻非扣案之制
    式澳大利亞製之克拉克一七型手槍所擊發，顯係另一支手槍所擊發。陳正杰則於
    羈押期間經檢察官偵訊時，翻異前供，照實供出丙○○持前開手槍槍擊大酒缸茶
    莊之經過（陳正杰持丙○○交付之制式手槍頂罪部分，經另案判決確定），而得
    悉上情。嗣丙○○於通緝期間為免遭警方逮捕，於八十九年八月六日凌晨二時許
    ，起出其所有非法持有之手槍十支（含彈匣十六個）、子彈二百二十九顆及槍套
    一個放置於手提袋內，欲攜往他處，行經基隆市七堵區○○○○○路檢點繁多，
    為躲避警察臨檢，就近選定基隆市○○區○○街三九號崇德大樓地下室樓梯間放
    置上開槍彈，企圖於警力較鬆時伺機拿取上開槍彈，惟於同日凌晨六時五十五分
    許，經該大樓人員發現報警查獲，並扣得上開手槍十支（含彈匣十六個）、子彈
    二百二十九顆（經試射肆拾貳顆）及槍套一個。丙○○則於同年月八日出面向警
    方投案。
三、案經基隆市警察局移送暨台灣基隆地方法院檢察署檢察官自動檢舉偵查起訴。
    理  由
一、訊據上訴人即被告丙○○固坦承有於前揭時地持槍射擊，惟否認有殺人犯意，辯
    稱：伊當初只是警告性質而已，那時很氣所以沒注意店內情形，才朝地下或是鐵
    捲門開槍，共開六槍，伊不認識丁○○、甲○○，他們可能是被流彈所傷云云。
    經查：
    (一)被告係世紀、延昌遊藝場之圍事，因故與幫派分子綽號「碗仔」之劉永安結隙
      ，遂於八十九年四月十五日凌晨三時三十五分許，持附表所示制式手槍，至綽
      號「碗仔」經常出入之大酒缸茶莊，向被害人丁○○、甲○○接續開槍射擊子
      彈六發等情，業據其原審供承不諱（見原審卷第九頁），核與被害人丁○○、
      甲○○於警訊、偵查、原審及本院審理時指訴情節相符。
    (二)被告於本院坦承其當時持有之十五發子彈，射擊六發後之九發子彈，已混雜於
      扣案之二百九十九發子彈中（見本院卷第四八頁），且扣案之槍枝、子彈經送
      鑑結果，皆機械性能良好，可擊發子彈，均認具殺傷力，且將槍枝管制編號
      0000000000槍枝試射之彈頭、殼，比對被害人丁○○遭槍擊案時現場所查扣之
      彈頭、殼結果，其特徵紋痕相吻合，認係由該槍所擊發等情，有內政部警政署
      刑事警察局八十九年八月十一日刑鑑字第一一○五八五號鑑驗通知書一件在卷
      可稽（見八十九年度偵字第三二八一號偵查卷第八四頁）。被害人丁○○受有
      右手掌、右大腿、右腳底等三處槍傷，亦有基隆長庚紀念醫院診斷證明書附卷
      可稽（見八十九年偵字第一七一０號偵查卷第五九頁）
    (三)又大酒缸茶莊係裝置透明玻璃門窗，從外觀內清晰可見，被告於開槍射擊時，
      自對店內人員動向瞭若指掌，其可以看到丁○○、甲○○等二人坐在裡面，亦
      據被告在更審前本院審理時供明（見本院九十年度上訴字第一三六二號卷第四
      七頁），被害人丁○○、甲○○於偵查中亦指稱：「當時我們二人坐在門口的
      茶几上，但是甲○○是坐在外頭的椅子，面對屋內，我是坐在裡頭的椅子，面
      對牆壁。」（見同上第一七一０號偵查卷第五０頁），被告既見被害人丁○○
      、甲○○坐在玻璃門口處聊天，若僅基於警告示威之意，應朝向離被害人丁○○、甲○○座位較遠處或茶莊建築上部射擊，避免傷及無辜，但被告係持槍朝
      靠近被害人丁○○、甲○○座位附近之玻璃門窗射擊，並在被害人丁○○、甲○○聽到第一聲槍響起身逃逸時，繼續開槍射擊，前後共計六發子彈，致被害
      人丁○○身體遭槍彈擊中，而在門口茶几處、店內樓梯口處各留下血跡，此有
      基隆市警察局第二分局依槍擊後現場所繪製之現場圖及相片十七幀附卷可佐（
      見同上第一七一０號偵查卷第六０頁至第六二頁，基隆市警察局偵查卷宗），
      足見被告欲置被害人等於死之決心。被告雖辯稱：射擊點均落於接近地面之玻
      璃窗，惟被害人等當時係坐在玻璃窗邊，而經對照部分彈痕位置，相當於成年
      人坐姿時之高度以觀，足見被告明知其所持手槍之火力強大，以如此之近距離
      射擊，足以致人於死，猶執意為之，顯非僅出於傷害之犯意，亦非過失而已，
      其殺人之故意甚明。至於長庚紀念醫院基隆分院覆函固略稱：有關丁○○之槍
      傷，殘留之彈片位於右大腿，其右手、右足均未有殘存彈片，其傷是否為跳彈
      所傷或子彈直接貫穿部分無法判定（見本院九十年上訴字第一三六二號卷第七
      四頁），惟被告既基於殺人之故意，無論當時被害人丁○○受傷究竟是跳彈或
      子彈直接貫穿所致，均不無影響被告犯罪之認定，況當時被害人因慌亂走避，
      縱認因此為流彈所傷，亦不能據此為有利被告之認定。被害人甲○○雖於警訊
      時稱：被告開槍示警的意味可能較濃厚，惟此係其推測之詞，不影響有關前開
      被告殺人犯意之認定。被害人甲○○雖於警訊、偵查、原審及更審前本院調查
      時指述其右肩遭子彈擦傷受傷，惟經本院訊以當時製作甲○○筆錄之員警乙○○，證稱：「（問：當時甲○○有受傷？）沒有受傷。」、「我當時訊問時他
      還好好的」、「（問：甲○○當天衣著是否完整？）是完整的。」、「（問：
      甲○○是否有向你表示有受傷？）他只說有子彈擦身而過。」（見本院卷第四
      九頁至第五一頁），甲○○亦稱：「我都不知道是子彈的傷還是撞傷的傷」，
      且事後未送醫驗傷（見本院卷第六０頁、第六一頁），自不能僅憑其陳述而認
      定甲○○受有槍傷，惟被告既有殺人之故意，已如前述，從而，甲○○雖未受
      槍傷，亦無礙於被告殺人未遂罪之成立。
    (四)至公訴人認另案被告陳正杰與被告就暖暖大酒缸槍擊案件為共同正犯乙節，經
      查：被告於警訊固指稱夥同陳正杰於右揭時間持槍向大酒缸茶莊開槍，陳正杰
      持克拉克手槍射擊一槍（見八十九年偵字第三二八一號偵查卷第十頁、第十頁
      反面），然陳正杰於偵訊時供稱於八十九年四月十五日凌晨三時許伊獨自一人
      攜帶克拉克手槍至大酒缸茶莊開槍，且共開六槍（見八十九年度偵字第一七一
      ０號偵查卷第十七頁、第十八頁），二人所供顯有差異﹔且被害人丁○○、甲○○亦指稱不確定當時有幾人到場，感覺上只有一人從車內走下來開槍射擊（
      丁○○於警訊時表示歹徒開白色車子，好像有戴帽子，一人，其餘我沒看見；
      被害人二人於偵訊時表示看到一部車子靠過來，停在路邊，有一名男子下來，
      之後就聽到槍聲；甲○○於原審調查時則稱只看到一個頭戴帽子之人持槍往店
      內射擊）等語，又槍擊被害人丁○○、甲○○現場所遺留之四顆彈殼、彈頭，
      均係由同一枝手槍所擊發，並與另案被告陳正杰投案時所交出之澳大利亞製克
      拉克制式手槍之特徵紋痕不相吻合等情，有內政部警政署刑事警察局八十九年
      五月二日刑鑑字第四九七八五號函及八十九年四月二十五日刑鑑字第四八五一
      四號函可稽、（見同上一七一０號偵查卷第六三頁、第六四頁），足見參與大
      酒缸槍擊案件之人除被告外，是否真另有他人共同前往，已有可疑。再陳正杰
      嗣否認持槍殺人未遂，陳稱：是丙○○叫伊承認，案發當時伊正在睡覺（見同
      上第一七一０號偵查卷第七二頁，八十九年度偵緝字第二三三號偵查卷第二０
      頁），復有證人陳秋櫻、高仕勳、楊惠棠等人可證陳正杰並未在前揭大酒缸茶
      莊發生槍擊案時段外出（見同上第一七一０號偵查卷第一０六頁、第一四三頁
      、同上第二三三號偵查卷第三二頁反面至第三四頁），證人詹楊生證稱：「槍
      擊案發生後一兩天，丙○○對我說『如果暖暖大酒缸槍擊案是我做的，你要幫
      我背嗎？』」、「他（陳正杰）打電話跟我講，『大聖要我背這個案子，我要
      去投案了」（見八十九年度偵字第二二００號偵查卷第十九頁、第二０頁），
      而被告於更審前本院審理時亦供稱係「因為陳正杰的事跟該店發生糾紛，我當
      初叫陳正杰頂罪。」（見本院九十年度上訴字第一三六二卷第四六頁），益徵
      另案被告陳正杰並非大酒缸槍擊案之真凶，其係受被告教唆而持槍頂替乙情屬
      實，且上情亦經本院於八十九年十一月三十日以八十九年度上訴字第三二六六
      號刑事判決確定，是公訴人採信被告於警訊之詞，認另案被告陳正杰有參與本
      件槍擊案件云云，要無可採，併予敘明。
    綜上所述，被告所持有之制式手槍及子彈，既具有殺傷力，已如前述，是被告持
    槍朝被害人丁○○、甲○○二人接續射擊六發子彈，置被害人死生於不顧，雖被
    害人丁○○手足受傷未致於死，甲○○及時逃離未致受傷，亦難謂無殺人之故意
    ，其上開所辯，係圖卸刑責之詞，應不足採，被告右揭殺人未遂罪證明確，犯行
    堪以認定。
二、核被告所為，係犯刑法第二百七十一條第二項、第一項之殺人未遂罪。被告以一
    行為同時對丁○○、甲○○二人開槍而觸犯二殺人未遂罪，係屬想像競合犯，應
    從一論處，又被告已著手於殺人行為之實施，未生被害人死亡之結果，為未遂犯
    ，依刑法第二十六條前段之規定，按既遂犯之刑減輕之。
三、原審以被告罪證明確予以論罪科刑，固非無見，惟查：(一)被告以手槍射擊，甲○○未致受傷，有如前述，原判決認被告持槍射擊，擊中甲○○之右肩處，甲○○
    經送醫急救始倖免於難，核與事實不符﹔(二)又原判決審認被告係基於殺人之間接
    故意，而未綜合全卷事證審酌當時被告係明知且有意殺害被害人之主觀心態，亦
    有未合，且對於被告係同時開槍射擊丁○○、甲○○二人，係屬一行為觸犯數罪
    名之想像競合犯，原判決未予斟酌，亦有未當。被告上訴否認犯行，固無理由，
    惟原判決既有可議之處，自應由本院將原判決關於被告殺人未遂部分予以撤銷改
    判，爰審酌被告動輒以制式槍、彈作為侵害他人身體法益之工具，置律法於不顧
    ，並在犯案後唆使他人頂罪，事後取出先前所購買之大量制式手槍、子彈，免於
    遭報復時無防身之物，對社會治安危害甚大，及其犯後態度等一切情狀，量處有
    期徒刑五年十月。至於本件犯罪工具如附件之手槍一枝及射擊後剩餘之九發子彈
    ，因屬違禁物，已經本院九十年度上訴字第一三六二號判決宣告沒收，故不另諭
    知沒收，併與指明。
據上論斷，應依刑事訴訟法第三百六十九條第一項前段、第三百六十四條、第二百九
十九條第一項前段，刑法第十一條前段、第二百七十一條第二項、第一項、第五十五
條、第二十六條前段，判決如主文。
本案經檢察官吳慎志到庭執行職務。
中      華      民      國    九十一    年      三      月      一      日
                              臺灣高等法院刑事第二十四庭
                                    審判長法  官  陳  貽  男
                                          法  官  王  炳  梁
                                          法  官  李  世  貴
右正本證明與原本無異。
如不服本判決應於收受送達後十日內向本院提出上訴書狀，其未敘述上訴之理由者並
得於提起上訴後十日內向本院補提理由書（均須按他造當事人之人數附繕本）。
                                          書記官  魏  汝  萍
中      華      民      國    九十一    年      三      月      一      日
附表：
┌───────────┬────┬──────┬───────────┐
│型                  制│槍    號│槍枝管制編號│備                  註│
├───────────┼────┼──────┼───────────┤
│義大利BERETTA廠92FS型 │G72710Z │0000000000  │機械性能良好，可擊發子│
│制式口徑9mm半自動手槍 │        │            │彈，認具殺傷力        │
│（含彈匣壹個）        │        │            │                      │
└───────────┴────┴──────┴───────────┘
附錄：
刑法第二百七十一條
  殺人者，處死刑、無期徒刑或十年以上有期徒刑。
  前項之未遂犯罰之。
  預備犯第一項之罪者，處二年以下有期徒刑。
